ACORDAO-COMPLETO-2350192

ACÓRDÃO 9551/2019 ATA 34/2019 - SEGUNDA CÂMARA

VISTOS, relatados e discutidos estes autos em que se analisa ato de pensão instituída por ex-servidor do Núcleo Estadual do Ministério da Saúde no Estado do Espírito Santo,
ACORDAM os Ministros do Tribunal de Contas da União, reunidos em sessão da Segunda Câmara, ante as razões expostas pelo Relator e com fundamento no art. 71, inciso III, da Constituição Federal, no art. 1º, inciso V, e art. 39, inciso II, da Lei 8.443/1992, no art. 260 do Regimento Interno do Tribunal de Contas da União, em:
9.1. considerar ilegal e recusar registro ao ato de concessão de pensão civil em favor de Lourdes Bresciani Araújo;
9.2. dispensar a devolução dos valores indevidamente recebidos até a data da ciência deste Acórdão pelo Núcleo Estadual do Ministério da Saúde no Estado do Espírito Santo, com base no Enunciado 106 da Súmula da Jurisprudência do TCU;
9.3. esclarecer a Lourdes Bresciani Araújo que, no caso de não-provimento de recurso eventualmente interposto junto ao TCU, deverão ser repostos os valores recebidos após a ciência deste acórdão pelo Núcleo Estadual do Ministério da Saúde no Estado do Espírito Santo;
9.4. determinar ao Núcleo Estadual do Ministério da Saúde no Estado do Espírito Santo, com base no art. 45 da Lei 8.443/1992, que:
9.4.1. faça cessar os pagamentos decorrentes do ato impugnado, comunicando ao TCU, no prazo de quinze dias, as providências adotadas, nos termos dos art. 262, caput, do Regimento Interno do TCU e 8º, caput, da Resolução - TCU 206/2007;
9.4.2. cadastre novo ato, livre das irregularidades apontadas, submetendo-o ao TCU no prazo de trinta dias, nos termos dos arts. 262, § 2º, do Regimento Interno do TCU e 19, § 3º, da Instrução Normativa - TCU 78/2018;
9.4.3. informe a Lourdes Bresciani Araújo o teor deste Acórdão, encaminhando ao TCU, no prazo de trinta dias, comprovante da data de ciência pela interessada, nos termos do art. 4º, § 3º, da Resolução TCU 170/2004.
9.5. dar ciência desta deliberação à interessada e ao Núcleo Estadual do Ministério da Saúde no Estado do Espírito Santo.

Atos de concessão de pensões civis instituídas por ex-servidores do Núcleo Estadual do Ministério da Saúde no Estado do Espírito Santo - NEMS/ES.

Segunda Câmara

3. Interessados: Adelaide Vieira de Mello Loureiro (XXX.258.727-XX); Lourdes Bresciani Araujo (XXX.711.047-XX).

13.1. Ministros presentes: Aroldo Cedraz (na Presidência), Augusto Nardes (Relator) e Raimundo Carreiro.
13.2. Ministro-Substituto convocado: Weder de Oliveira.
13.3. Ministro-Substituto presente: André Luís de Carvalho.

ACORDAO-COMPLETO-2402843

Acórdão 8421/2020 - Segunda Câmara

AUGUSTO NARDES

Trata-se de atos de concessão de pensão civil, submetidos para fins de registro à apreciação do Tribunal de Contas da União (TCU) , de acordo com o art. 71, inciso III, da Constituição Federal. Os atos foram cadastrados e disponibilizados ao TCU por intermédio do Sistema de Apreciação e Registro de Atos de Admissão e Concessões (Sisac) , na forma dos arts. 2º, caput e inciso III, e 4º, caput, da Instrução Normativa - TCU 78/2018. 
2.	Transcrevo a seguir instrução do Auditor (peça 12) , que contou com a anuência do Secretário-Substituto (peça 13) :
HISTÓRICO
3.	Por meio do Acórdão 784/2012-TCU-Segunda Câmara, relatado pelo Ministro Aroldo Cedraz (peça 1, p. 31) , foi determinado o destaque do ato n. 1-080258-4-05-2005-000014-9 (Geraldo Araújo, CPF XXX.732.717-XX) , para o fim de ser sobrestada a sua análise, até decisão da matéria no âmbito judicial (Processo 2008.50.01.008493-4 - TRF-2) ; e considerar legal, para fins de registro, o ato de pensão referente ao instituidor José Loureiro do Nascimento (CPF XXX.650.237-XX) , de acordo com os pareceres emitidos nos autos.
4.	Todavia, como esse sobrestamento não foi feito à época e, tendo em vista o trânsito em julgado do processo judicial 208.50.01.008493-4, no TRF-2, bem como a realização de oitiva da pensionista Lourdes Bresciani Araújo, far-se-á a análise do ato neste processo por uma questão de economia processual.
5.	Buscando sanear o processo, esta Unidade Técnica providenciou diligência ao NEMS/ES (peça 4) , solicitando esclarecimentos sobre a pensão deferida a Lourdes Bresciani Araújo, sem a aplicação do redutor constitucional previsto pela EC 41/2003, bem como sobre o atual andamento da apelação interposta pela União contra a decisão proferida no mandado de segurança n. 0008493-25.2008.4.02.5001, decidido pelo Juiz Federal Substituto da 2ª Vara Federal, Américo Bedê Freire Júnior, no sentido de proibir a redução do benefício em favor da pensionista. 
6.	Outrossim, com vistas a assegurar a oportunidade do uso das garantias constitucionais do contraditório e da ampla defesa à interessada, diante da possibilidade deste Tribunal prolatar decisão que lhe fosse desfavorável, esta Unidade Técnica realizou a oitiva da pensionista (peça 5) para que apresentasse sua defesa em relação à irregularidade em seu benefício pensional, deferido sem a aplicação do redutor constitucional previsto pela EC 41/2003.
7.	O NEMS/ES atendeu à diligência (peça 10) e a Sra. Lourdes Bresciani Araújo respondeu à oitiva (peças 13-16) . 
EXAME TÉCNICO
Da constatação
8.	Do exame da ficha financeira extraída do Siape (peça 18) , constatou-se o pagamento de pensão a Lourdes Bresciani Araújo, instituída após a publicação da EC 41/2003, de 31/12/2003, sem a aplicação do redutor constitucional, e com o pagamento da rubrica "1479 DEC JUD. PENS. CALC MANUAL", no valor de R$ 5.102,18.
Da diligência
9.	Em resposta à diligência (peça 10) , o gestor do NEMS/ES informou que, em relação à apelação interposta pela União nos autos do Mandado de Segurança n. 0008493-25.2008.4.02.5001 (2008.50.01.008496-4) , foi notificado acerca do provimento à remessa necessária ao recurso da União Federal para, ao reformar a sentença, denegar a segurança vindicada.
10.	Aquele gestor informou, ainda, que o Acórdão do TRF-2 já havia transitado em julgado e que, de posse do parecer de força executória da Procuradoria da União no Estado do Espírito Santo - AGU, cientificou a servidora da denegação de sua ação mandamental, culminando esse indeferimento em processo de ressarcimento ao erário, conforme fichas financeiras que anexou.
Da oitiva
11.	 Em resposta à oitiva, a Sra. Lourdes Bresciani Araújo argumentou, resumidamente, que (peça 16) :
a) tem direito a receber pensão integral, considerando o fato de que seu falecido marido, Geraldo Araújo, nascido em 22/10/1927, teve de se aposentar por invalidez permanente, devido à cardiopatia grave, em 16/2/1989;
b) nos termos da EC 70/2012, assim como de outros dispositivos e princípios legais e constitucionais, sua situação mostra-se inteiramente amparada pelo direito, conforme prevê o artigo 1º da citada Emenda;
c) sua realidade se mostra inteiramente razoável e conforme o direito, diante do princípio da segurança jurídica e da confiança;
d) o Mandado de Segurança n. 2008.50.01.008493-4 por ela impetrado perante a 2ª Vara Federal de Vitória -ES teve por objeto tão somente a cessação dos descontos, que, a seu ver, são indevidos;
e) a decisão no referido MS, por maioria em uma das turmas do TRF da 2ª Região, na verdade, está em conflito com norma constitucional, qual seja, a já referida Emenda Constitucional n. 70/2012, e que a decisão de 2º grau contrariou inclusive o parecer do Ministério Público Federal;
f) as jurisprudências do TCU, do STJ e do STF consagram a sua tese, no sentido de que tem direito à pensão integral; e
g) seja acolhida a presente defesa para o fim de declarar a regularidade do valor recebido a título de pensão, ou, pelo menos, para afastar a devolução de quaisquer quantias por ela recebidas, com inteira boa-fé, no curso dos últimos anos.
12.	As alegações apresentadas pela pensionista não merecem acolhida, conforme se demonstra a seguir.
13.      Quanto ao argumento de ter havido violação ao princípio da segurança jurídica, cabe lembrar que os atos de aposentadoria, reforma e pensão são complexos e passam a estar plenamente formados, válidos e eficazes quando recebe o registro pela Corte de Contas, nos termos do inciso III do art. 71 da Constituição Federal.
13.1.	Nessa perspectiva, impõe-se reconhecer que referidos atos possuem natureza precária, razão pela qual, até que haja o efetivo julgamento e o consequente registro pela Corte de Contas, não há que se falar em direito adquirido, ato jurídico perfeito ou em proteção da confiança, tendo em vista a ausência de aperfeiçoamento e definitividade do ato.
13.2	A propósito do tema, a despeito dos citados julgados, colaciona-se entendimento esposado pela Corte Constitucional ao decidir no âmbito do RE-195.861/ES:
APOSENTADORIA - ATO ADMINISTRATIVO DO CONSELHO DA MAGISTRATURA - NATUREZA - COISA JULGADA ADMINISTRATIVA - INEXISTÊNCIA. O ato de aposentadoria exsurge complexo, somente se aperfeiçoando com o registro perante a Corte de Contas. Insubsistência da decisão judicial na qual assentada, como óbice ao exame da legalidade, a coisa julgada administrativa. (destacamos) 
13.3.	No caso em apreço, não houve o respectivo registro em razão da constatação de ilegalidade no ato, o que afasta, por si só, a presunção de legitimidade dos atos administrativos que lhe concederam os benefícios, não havendo, assim, que se falar em violação da segurança jurídica.
13.4.	Sobre a questão, observa-se, ainda, que não se mostra factível o argumento de se convolar em legais atos eivados de vícios, dado o longo lapso temporal transcorrido entre sua edição e a consequente apreciação pelo TCU, porquanto estas situações geram tão-somente a necessidade de instauração do contraditório, consoante Acórdão 5962/2012-TCU-Segunda Câmara, verbis:
4. Nos termos da jurisprudência do STF, o transcurso de longo lapso temporal entre a edição do ato e sua apreciação por parte do TCU não converte a concessão ilegal em legal, gerando apenas a necessidade de instauração do contraditório e da ampla defesa para a validade do processo, na hipótese de o ato haver ingressado no Tribunal há mais de cinco anos (MS-25.116, MS-25.403, MS-25.343, MS-27.296, entre outros) 
14.	Em relação à jurisprudência do TCU, STJ e STF por ela citada, vale salientar que essa jurisprudência respalda o direito à paridade para o servidor que tenha ingressado no serviço público até a data de publicação da EC 41/2003 e que tenha se aposentado ou venha a se aposentar por invalidez permanente. Portanto, diferente da integralidade que a pensionista diz ter direito.
15.	No que se refere ao MS 2008.50.01.008493-4, por ela impetrado perante a 2ª Vara Federal de Vitória -ES, ressalte-se que o Juiz de 1ª instância lhe concedeu a segurança nos seguintes termos (peça 14, p. 23) :
Ante o exposto, JULGO PROCEDENTE o pedido formulado na inicial e concedo A SEGURANÇA para declarar ilegal sem nenhum efeito o ato praticado pela autoridade impetrada proibindo-a de reduzir os proventos que a impetrante recebe desde 23.11.2004 e de implementar medidas para cobrar o valor de R$ 256.682,11.
15.1.	Entretanto, a União interpôs recurso de apelação junto ao TRF-2ª Região contra a sentença proferida pelo Juízo da 2ª Vara Federal/ES, o qual foi provido, reformando a sentença e denegando a segurança vindicada, in verbis (peça 3, p. 22) :
Vistos e relatados estes autos, em que são partes as acima indicadas:
Acordam os membros da 5ª Turma Especializada do Tribunal Regional Federal da 2ª Região, por maioria, em dar provimento à remessa necessária e à apelação, na forma do voto do Relator, vencido o Juiz Federal Convocado Ricardo Perlingeiro, que negava provimento à apelação e à remessa.
16.	Quanto às pensões instituídas a partir da EC 41/2003, a jurisprudência desta Corte de Contas é pacífica quanto à necessidade de aplicação do redutor de 30% para todas as pensões instituídas a partir de 20/2/2004, nos termos do entendimento firmado pelo Acórdão 2553/2013-TCU-Plenário, de relatoria da Ministra Ana Arraes, com o seguinte enunciado:
Todo e qualquer benefício de pensão civil decorrente de óbito ocorrido a partir de 20/02/2004 deve observar a forma de cálculo (redutor) prevista no art. 40, § 7º, da Constituição Federal de 1988, com a redação dada pela EC 41/2003, bem como o disposto no art. 2º da Lei 10.887/2004.
A aplicação da parcela redutora deve, portanto, alcançar as pensões atualizadas pela regra da paridade, ou seja, aquelas fundamentadas na Emenda Constitucional 70/2012, conforme ilustra o Acórdão 9205/2017-TCU-Segunda Câmara, in verbis:
Não há integralidade para pensão instituída por servidor aposentado por invalidez permanente (art. 40, § 1º, inciso I, da Constituição Federal) . O art. 6º-A, parágrafo único, da EC 41/2003, incluído pela EC 70/2012, assegura que o servidor aposentado por invalidez tenha paridade no reajuste da correspondente aposentadoria ou pensão. Contudo, não assegura integralidade para a pensão, que permanece sujeita ao redutor de 30% previsto no art. 40, § 7º, inciso I, da Constituição Federal.
17.     No caso em análise, o valor da pensão instituída por Geraldo Araújo em favor da viúva Lourdes Bresciani Araújo não considerou, em seus cálculos, a parcela redutora prevista no art. 40, § 7º, inciso I, da CF/1988, com a redação dada pela EC 41/2003.
18.	Ante o exposto, o ato de pensão instituída por Geraldo Araújo em benefício de Lourdes Bresciani Araújo deve ser considerado ilegal, com determinação ao NEMS/ES para que exclua a parcela "1479 DEC JUD. PENS. CALC MANUAL", no valor de R$ 5.102,18, e retifique o valor do benefício pensional para que corresponda ao valor da totalidade da remuneração do servidor falecido até o limite máximo estabelecido para os benefícios do regime geral de previdência social, com o acréscimo de setenta por cento da parcela excedente ao aludido limite, conforme previsto no art. 40, § 7º, II, da CF/1988, com a redação dada pela EC 41/2003, bem como o disposto no art. 2º da Lei 10.887/2004.
CONCLUSÃO 
19.      Verificou-se que a pensão ora em análise deixou de contemplar o redutor de 30% incidente sobre a parcela excedente ao teto do Regime Geral da Previdência Social, previsto no art. 40, § 7º, da Constituição Federal de 1988 (redação da Emenda Constitucional 41/2003) , aplicável em face de ter sido o ato publicado posteriormente à Medida Provisória 167, de 19/2/2004 (convertida na Lei 10.887/2004) , data a partir da qual o novo critério de cálculo passou a ser adotado.
20.      Constatou-se, também, que a pensionista continua recebendo a parcela judicial "1479 DEC JUD. PENS. CALC MANUAL", no valor de R$ 5.102,18, a despeito de o MS 2008.50.01.008496-4 já ter transitado em julgado em seu desfavor.
21.     Assim, o ato deve ser considerado ilegal e recusado seu registro, sem prejuízo de se determinar ao NEMS/ES que exclua a parcela judicial e retifique o valor da pensão para que corresponda ao limite estabelecido no art. 40, § 7º, II, da CF/1988, com a redação dada pela EC 41/2003, bem como o disposto no art. 2º da Lei 10.887/2004.
22.	Quanto aos valores indevidos já pagos, propõe-se dispensar a devolução, com fundamento no Enunciado 106 da Súmula da Jurisprudência do TCU.
23.      Por fim, vale destacar que o ato em análise foi disponibilizado ao TCU em 18/9/2008, há mais de cinco anos, portanto. Assim, fez-se necessária a instauração do contraditório, segundo o entendimento estabelecido no Acórdão 587/2011-TCU-Plenário, de relatoria do Ministro Valmir Campelo.
PROPOSTA DE ENCAMINHAMENTO
24.	Ante o exposto, e com base nos arts. 71, inciso III, da Constituição Federal; 1º, inciso V, e 39, inciso II, da Lei 8.443/1992; 260, § 1º, do Regimento Interno do Tribunal de Contas da União, da Resolução-TCU 206/2007, propõe-se:
a) considerar ilegal e recusar o registro do ato de concessão de pensão civil instituída por Geraldo Araújo (CPF XXX.732.717-XX) em benefício de Lourdes Bresciani Araújo (CPF XXX.711.047-XX) ;
b) dispensar a devolução dos valores indevidamente recebidos até a data da ciência do acórdão que vier a ser prolatado, com base no Enunciado 106 da Súmula da Jurisprudência do TCU;
c) determinar ao Núcleo Estadual do Ministério da Saúde no Estado do Espírito Santo - NEMS/ES, com base no art. 45 da Lei 8.443/1992, que:
		c.1) faça cessar os pagamentos decorrentes do ato impugnado, comunicando ao TCU, no prazo de quinze dias, as providências adotadas, nos termos dos arts. 262, caput, do Regimento Interno do TCU e 8º, caput, da Resolução-TCU 206/2007;
			c.2) retifique o valor do benefício pensional para que corresponda ao valor da totalidade da remuneração do servidor falecido até o limite máximo estabelecido para os benefícios do regime geral de previdência social, com o acréscimo de setenta por cento da parcela excedente ao aludido limite, conforme previsto no art. 40, § 7º, II, da CF/1988, com a redação dada pela EC 41/2003, bem como o disposto no art. 2º da Lei 10.887/2004; 
			c.3) cadastre novo ato, livre da irregularidade apontada, submetendo-o ao TCU no prazo de trinta dias, nos termos dos arts. 262, § 2º, do Regimento Interno do TCU e 19, § 3º, da Instrução Normativa-TCU 78/2018;
                                         c.4) informe à interessada o teor do acórdão que vier a ser prolatado, encaminhando ao TCU, no prazo de trinta dias, comprovante da data de ciência pela interessada, nos termos do art. 4º, § 3º, da Resolução-TCU 170/2004, alertando-a de que o efeito suspensivo proveniente de eventual interposição de recurso junto ao TCU não a exime da devolução dos valores indevidamente percebidos após a notificação, em caso de não provimento desse recurso.
                        É o relatório.

8.1. Carlos Magno Gonzaga Cardoso (1.575/OAB-ES) e outros, representando Lourdes Bresciani Araujo.

Procurador Sergio Ricardo Costa Caribé.

PESSOAL. PENSÃO CIVIL. REDUTOR DE 30% PREVISTO NO ARTIGO 40, INCISO I, CF/88, SOBRE MONTANTE DO BENEFÍCIO QUE ULTRAPASSAR O TETO DO RGPS. ILEGALIDADE. DETERMINAÇÕES.

PENSÃO CIVIL (PCIV)

Secretaria de Fiscalização de Pessoal (SEFIP).

Trata-se de processo de concessão de pensão civil instituídas por servidores do Núcleo Estadual do Ministério da Saúde no Estado do Espírito Santo - NEMS/ES, submetido, para fins de registro, à apreciação do Tribunal de Contas da União (TCU) de acordo com o art. 71, inciso III, da Constituição Federal. 
2.	O ato foi cadastrado e disponibilizado ao TCU por intermédio do Sistema de Apreciação e Registro de Atos de Admissão e Concessões (Sisac) , na forma dos arts. 2º, caput e inciso III, e 4º, caput, da Instrução Normativa - TCU 78/2018, com parecer do Controle Interno pela legalidade.
3.	O parecer da unidade instrutiva foi pela ilegalidade do ato (peças 20) .  
4.	O Ministério Público junto ao TCU (MPTCU) posiciona-se, em cota singela, pela ilegalidade.
5.	O exame da ficha financeira, na pensão em favor de Lourdes Bresciani Araújo, verificou que não foi feita a aplicação do redutor de 30% sobre o montante do benefício que ultrapassa o teto do Regime Geral de Previdência Social (RGPS) , como previsto no art. 40, inciso I, da Constituição Federal, com a redação que lhe foi conferida pela EC 41/2003.
6.	Em sua oitiva apresentou os seguintes argumentos, todos refutados na instrução da Sefip:
a) tem direito a receber pensão integral, considerando o fato de que seu falecido marido, Geraldo Araújo, nascido em 22/10/1927, teve de se aposentar por invalidez permanente, devido à cardiopatia grave, em 16/2/1989; 
b) nos termos da EC 70/2012, assim como de outros dispositivos e princípios legais e constitucionais, sua situação mostra-se inteiramente amparada pelo direito, conforme prevê o artigo 1º da citada Emenda; 
c) sua realidade se mostra inteiramente razoável e conforme o direito, diante do princípio da segurança jurídica e da confiança; 
d) o Mandado de Segurança n. 2008.50.01.008493-4 por ela impetrado perante a 2ª Vara Federal de Vitória -ES teve por objeto tão somente a cessação dos descontos, que, a seu ver, são indevidos; 
e) a decisão no referido MS, por maioria em uma das turmas do TRF da 2ª Região, na verdade, está em conflito com norma constitucional, qual seja, a já referida Emenda Constitucional n. 70/2012, e que a decisão de 2º grau contrariou inclusive o parecer do Ministério Público Federal; 
f) as jurisprudências do TCU, do STJ e do STF consagram a sua tese, no sentido de que tem direito à pensão integral; e 
g) seja acolhida a presente defesa para o fim de declarar a regularidade do valor recebido a título de pensão, ou, pelo menos, para afastar a devolução de quaisquer quantias por ela recebidas, com inteira boa-fé, no curso dos últimos anos.
7.	No presente caso, reitero, o valor da pensão está incorreto, vez que não se aplicou a parcela redutora prevista na Constituição Federal (art. 40, § 7º, inciso I, CF/88, com a redação da EC 41/2003) , conforme decidido no Acórdão 2553/2013-TCU-Plenário (Rel. Min. Ana Arraes) :
Todo e qualquer benefício de pensão civil decorrente de óbito ocorrido a partir de 20/02/2004 deve observar a forma de cálculo (redutor) prevista no art. 40, § 7º, da Constituição Federal de 1988, com a redação dada pela EC 41/2003, bem como o disposto no art. 2º da Lei 10.887/2004. 
A aplicação da parcela redutora deve, portanto, alcançar as pensões atualizadas pela regra da paridade, ou seja, aquelas fundamentadas na Emenda Constitucional 70/2012, conforme ilustra o Acórdão 9205/2017-TCU-Segunda Câmara, in verbis: 
Não há integralidade para pensão instituída por servidor aposentado por invalidez permanente (art. 40, § 1º, inciso I, da Constituição Federal) . O art. 6º-A, parágrafo único, da EC 41/2003, incluído pela EC 70/2012, assegura que o servidor aposentado por invalidez tenha paridade no reajuste da correspondente aposentadoria ou pensão. Contudo, não assegura integralidade para a pensão, que permanece sujeita ao redutor de 30% previsto no art. 40, § 7º, inciso I, da Constituição Federal.
8.	Finalmente, necessária a exclusão da parcela "149 DEC JUD PENS CALC MANUAL" ante o trânsito em julgado desfavorável à beneficiária.
            Sendo assim, acolhendo integralmente o parecer da unidade técnica como razões de decidir, VOTO no sentido de que o Tribunal aprove o acórdão que ora submeto à deliberação deste Colegiado.
TCU, Sala das Sessões Ministro Luciano Brandão Alves de Souza, em 24 de setembro de 2019.
Ministro JOÃO AUGUSTO RIBEIRO NARDES 
Relator